臺灣基隆地方法院基隆簡易庭小額民事判決
111年度基小字第999號
原      告  劉民信  
被      告  游月冠  



上列當事人間請求損害賠償事件，本院於民國111年4月26日言詞
辯論終結，判決如下：
    主  文
原告之訴駁回。
訴訟費用由原告負擔。
    事實及理由
壹、原告起訴主張略以：
一、緣原告前向被告承租基隆市○○區○○街00號地下一樓房間（下
    稱系爭房屋），被告於民國109年10月26日就本院109年度基
    簡字第1147號返還租金事件（下稱前案），在狀上公開發表
    侮辱原告之言論：「早知你是這種奧客，房子放著養蚊子也
    好。」（下稱系爭言論），被告上開行為已侵害原告名譽及
    精神損害。
二、基於上述，聲明：被告應給付原告新臺幣（下同）5,000元
    。
貳、被告答辯略以：
一、因於原告向被告承租系爭房屋之過程中，兩造間發生許多糾
    紛，且因原告有答應被告之事而未達成，故被告給出如系爭
    言論之評價，系爭言論僅係討論，而非罵原告。
二、基於上述，聲明：原告之訴駁回。
參、得心證之理由：
一、原告主張之上開事實，業據提出109年10月26日被告於前案
    提出之答辯狀為證，且為被告所不爭執，可認原告之主張為
    真實。
二、按故意或過失不法侵害他人權利者，負損害賠償責任；不法
    侵害他人之身體、健康、名譽、自由、信用、隱私、貞操，
    或不法侵害其他人格法益而情節重大者，被害人雖非財產上
    之損害，亦得請求賠償相當之金額。其名譽被侵害者，並得
    請求回復名譽之適當處分，民法第184條第1項前段、第195
    條第1項定有明文。是民法侵權行為之成立，係以賠償義務
    人具有故意或過失，不法侵害他人權利，或故意以背於善良
    風俗之方法，加損害於他人之行為存在為其要件，故名譽權
    之侵害亦須以行為不法為其前提。次按惟言論自由旨在實現
    自我、溝通意見、追求真理，及監督各種政治或社會活動；
    名譽則在維護人性尊嚴與人格自由發展，二者均為憲法所保
    障之基本權利，二者發生衝突時，對於行為人之刑事責任，
    現行法制之調和機制係建立在刑法第310條第3項「真實不罰
    」及第311條「合理評論」之規定，及509號解釋所創設合理
    查證義務的憲法基準之上，至於行為人之民事責任，民法並
    未規定如何調和名譽保護及言論自由，固仍應適用侵權行為
    一般原則及509號解釋創設之合理查證義務外，上述刑法阻
    卻違法規定，亦應得類推適用。詳言之，涉及侵害他人名譽
    之言論，可包括事實陳述與意見表達，前者具有可證明性，
    後者則係行為人表示自己之見解或立場，無所謂真實與否。
    而民法上名譽權之侵害雖與刑法之誹謗罪不相同，惟刑法就
    誹謗罪設有處罰規定，該法第310條第3項規定「對於所誹謗
    之事，能證明其為真實者，不罰。但涉於私德而與公共利益
    無關者，不在此限」；同法第311條第3款規定，以善意發表
    言論，對於可受公評之事，而為適當之評論者，亦在不罰之
    列。蓋不問事實之有無，概行處罰，其箝制言論之自由，及
    妨害社會，可謂至極。凡與公共利益有關之真實事項，如亦
    不得宣佈，基於保護個人名譽，不免過當，而於社會之利害
    ，未嘗慮及。故參酌損益，乃規定誹謗之事具真實性者，不
    罰。但僅涉及私德而與公共利益無關者，不在此限。又保護
    名譽，應有相當之限制，否則箝束言論，足為社會之害，故
    以善意發表言論，就可受公評之事，而適當之評論者，不問
    事之真偽，概不予處罰。上述個人名譽與言論自由發生衝突
    之情形，於民事上亦然。是有關上述不罰之規定，於民事事
    件即非不得採為審酌之標準。亦即，行為人之言論雖損及他
    人名譽，惟其言論屬陳述事實時，如能證明其為真實，或行
    為人雖不能證明言論內容為真實，但依其所提證據資料，足
    認為行為人有相當理由確信其為真實者；或言論屬意見表達
    ，如係善意發表，對於可受公評之事，而為適當之評論者，
    不問事之真偽，均難謂係不法侵害他人之權利，尚難令負侵
    權行為損害賠償責任（最高法院97年度台上字第970號判決
    參照）。又行為人因自衛、自辯或保護合法之利益而出於善
    意發表評論者，亦為刑法第311條第1款所定之不罰事由，揆
    諸上開說明，於民事案件中自亦可類推適用。而所謂以善意
    發表言論，係指非出於惡意而發表言論，表意人只要係因自
    衛、自辯或保護合法之利益提出其主觀意見或評論，而非以
    損害他人名譽為唯一之目的者，即可推定表意人係出於善意
    ，亦難謂其係不法侵害他人之權利而令其負侵權行為損害賠
    償責任。
三、查被告到庭陳稱其於系爭言論中指摘原告為「奧客」，係針
    對其主張原告承租房屋期間，原告並未履行向被告所答應之
    事，故為評價而非辱罵等語，復查原告提出109年10月26日
    被告於前案提出之答辯狀所載：「7月、8月租金也都付得不
    清不楚，每次繳租金都一直催，早知你是這種奧客，房子放
    著養蚊子也好」，兩造間確實就系爭房屋之租屋契約及租金
    有所爭議，經本院調閱前案卷宗核對無訛，足見被告陳稱系
    爭言論係針對原告並未履行向被告所答應之事乙節，並非憑
    空杜撰，故堪認被告對原告所為系爭言論，與前案所滋生上
    開糾紛有關無誤。而當事人於紛爭處理過程中，為說明其請
    求及抗辯之事實為正當，就其紛爭相關事實提出有利自身請
    求之主張或抗辯，縱使因此影響他人之名譽，然其與紛爭事
    項相關之主張及抗辯仍應屬符合刑法第311條所定「自衛、
    自辯或保護合法利益」之不罰言論。準此，被告所撰系爭言
    論既與兩造間前案具有關聯性，縱其內容敘及指摘原告之言
    論，顯屬被告自辯或保護合法之利益提出其主觀意見或評論
    ，亦難遽認係以損害原告名譽為唯一目的，揆諸上開說明，
    更難認被告所撰該答辯狀系爭言論有何不法性，自無由令被
    告因此即負侵權行為損害賠償責任。從而，原告主張被告所
    撰系爭言論內容不法侵害其名譽云云，並不足採。被告抗辯
    系爭言論並無不法性，應屬可採。
四、末查，原告另主張被告狀呈法官，將使法官對於原告有不同
    評價，原告所撰系爭言論係屬公開，顯已侵害原告之名譽權
    等語。惟揆諸上開說明，足見被告將載有系爭言論之書狀遞
    送法官，實係欲將其所主張之前案向法官答辯，而非恣意傳
    佈於無關之第三人或機關，是被告遞交書狀予法院之行為亦
    顯非以損害原告名譽為其唯一目的，是以，仍難認被告具有
    真實惡意，自無由認其此舉有何不法性，尚難認已有侵害原
    告之名譽權及人格權，即不足認成立民法第18條、第184條
    第1項之不法侵權行為。基上，原告主張被告上開所為，已
    妨害其名譽權，應依法賠償其非財產上損害等語，均屬無據
    。　　
肆、綜上所述，原告依侵權行為之法律關係，請求被告給付賠償
    慰問金5,000元，為無理由，應予駁回。
伍、本件事證已臻明確，兩造其餘攻擊防禦方法及舉證，經本院
    斟酌後認均不足以影響本判決結果，爰不詳予論駁，併此敘
    明。
陸、據上論結，原告之訴為無理由，依民事訴訟法第78條，判決
    如主文。
中　　華　　民　　國　　111 　年　　4 　　月　  29  　日
　　　          　基隆簡易庭法　官　王翠芬
以上正本係照原本作成。
對於本件判決如有不服，應於收受送達後20日內向本院提出上訴
書狀，上訴於本院合議庭，並按他造當事人之人數附具繕本。
當事人之上訴，非以判決違背法令為理由不得為之，上訴狀應記
載上訴理由，表明下列各款事項：
㈠原判決所違背之法令及其具體內容。
㈡依訴訟資料可認為原判決有違背法令之具體事實。
中　　華　　民　　國　　111 　年　　4 　　月　　29　　日
                            書記官　陳怡君